臺灣高等法院刑事判決　　　　　　　 94年度交上訴字第119號
　　上　訴　人　臺灣桃園地方法院檢察署檢察官
　　上　訴　人
　　即　被　告　乙○○
　　　　　　　　甲○○
上列上訴人等因被告過失致死等案件，不服臺灣桃園地方法院94
年度交易字第10號，中華民國94年7月8日第一審判決（起訴案號
：臺灣桃園地方法院檢察署93年度偵字第19804號；追加起訴案
號：臺灣桃園地方法院檢察署94年度偵字第5515號），本院判決
如下：
    主  文
原判決撤銷。
乙○○因過失致人於死，處有期徒刑伍月，如易科罰金，以參佰
元折算壹日。緩刑參年。
甲○○從事業務之人，因業務上之過失致人於死，處有期徒刑陸
月，如易科罰金，以參佰元折算壹日。緩刑參年。
    事  實
一、乙○○於民國（下同）93年7月29日上午10時許，駕駛車牌
    號碼為9F－5630號自用小客車，沿桃園縣桃園市○○○街，
    由文興加油站往國強七街方向由西向東行駛，行經桃園市○○○街與國強一街交岔路口斜線區域內時，適甲○○駕駛車
    牌號碼562－MU號營業小客車搭載乘客丙○○與患有淋巴癌
    而長期接受化療之鍾里，沿桃園市○○○街，由龍安街往國
    豐十街（起訴書誤載為國豐七街，應予更正）方向由北向南
    行駛，亦駛至該處，乙○○本應注意其所行駛之國豐六街路
    口燈號為閃光黃燈，應減速接近，注意安全，小心通過；甲○○亦應注意其所行駛之國強一街路口，燈號為閃光紅燈，
    應減速接近，先停止於交岔路口前，讓幹道車優先通行後認
    為安全時，方得續行，且二人汽車行經無號誌之交岔路口，
    應減速慢行，作隨時停車之準備，而依當時天候、路況及視
    線均良好，無障礙物等情形，並無不能注意之情事，竟疏未
    注意，二人於駕車行經上開交岔路口時，均未減速慢行即貿
    然通過，因此乙○○所駕自小客車正面不慎撞及由甲○○所
    駕上開營業小客車右前側葉子板、右前側車門，並因衝力過
    大，將甲○○所駕營業小客車衝撞至路旁圍牆撞毀始停止，
    甲○○因此受有前胸部鈍傷、右肩挫傷、右膝挫傷、左膝鈍
    挫傷合併擦傷之傷害，車上乘客丙○○亦受左臉淤腫挫傷之
    傷害，而另一乘客鍾里亦受有右鎖骨閉鎖性骨折、胸部挫傷
    之傷害，三人經送行政院衛生署桃園醫院（下稱署立桃園醫
    院）急診後，甲○○、丙○○均於93年7月29日當天離院，
    改為門診治療；鍾里則因有白血球及血壓偏低現象住院治療
    ，因住院期間異物吸入感染造成肺炎，出現發燒及神智不清
    現象，於93年7月31日轉送長庚醫院林口分院，延至同年8月
    2日，仍因併發急性呼吸窘迫症候群造成呼吸衰竭不治死亡
    。乙○○在肇事後，主動報請附近消防分隊派車將傷者送醫
    ，並向桃園縣政府警察局桃園分局龍安派出所報案，且於現
    場等候員警到場向之申告案發經過而自首，並接受裁判。
二、案經桃園縣政府警察局桃園分局報請檢察官相驗後，甲○○
    、丙○○、鍾里之子鍾熾培、丁○○均訴由臺灣桃園地方法
    院檢察署檢察官偵查後起訴，嗣再對甲○○追加起訴。
    理  由
一、關於告訴人丙○○於原審94年1月27日準備程序中所為陳述
    證據能力之說明：
（一）按除法律另有規定者外，不問何人，於他人之案件，有為
      證人之義務。而證人除未滿16歲或因精神障礙，不解具結
      意義及效果者外，應命具結。又證人或鑑定人依法應具結
      而未具結者，其證言或鑑定意見，不得作為證據。刑事訴
      訟法第176條之1、第186條第1項、第158條之3定有明文。
      又法院於審判期日的調查證據程序，關於犯罪事實之調查
      與證明，只能以刑事訴訟法准許之法定證據方法（如被告
      之供述、人證、鑑定、文書、勘驗）為之。而被害人或告
      訴人係向司法警察機關或偵查機關申告犯罪事實之人，其
      於我國刑事訴訟法中，並非法定列舉之獨立證據方法，若
      以被害人所陳親身經歷之被害經過，作為認定犯罪事實之
      依據時，乃居於證人之地位，亦即其證據方法為證人，必
      須踐行有關證人之證據調查程序，除非其有依法不得令其
      具結之情形，否則事實審法院應命其具結，若依法應具結
      而未具結時，該被害人有關被害事實之陳述，無證據能力
      ，法院不得援其陳述作為判決之基礎（最高法院94年度台
      上字第1525號判決意旨參照）。
（二）查原審於94年1月27日及同年3月1日行準備程序時，傳喚
      告訴人丙○○到場，其中94年1月27日之準備程序告訴人
      丙○○到庭接受原審法官訊問本件案發經過時，其所為之
      陳述者乃其親身所經歷之被害經過，揆諸上開說明，告訴
      人丙○○乃居於證人之地位，又告訴人丙○○亦非刑事訴
      訟法第186條第1項各款所列不得令其具結之人，但依卷內
      資料及筆錄所載，原審未於訊問前或訊問後依法命其具結
      ，其於原審94年1月27日準備程序中所為之陳述，依法自
      無證據能力。原判決以告訴人丙○○於原審該次準備程序
      中所為之陳述，係符合刑事訴訟法第159條第1項所稱屬傳
      聞法則之例外情形，應有證據能力云云，顯有誤解。
（三）至告訴人丙○○於原審94年6月30日審判程序係以證人之
      身分到庭接受訊問並依法具結（見原審卷第149頁），其
      所為之陳述自有證據能力，併予敘明。
二、上揭犯罪事實，業據上訴人即被告乙○○、甲○○於本院審
    理時坦承不諱（見本院94年10月17日準備程序筆錄、94年11
    月9日審判程序筆錄），核與告訴人丁○○於警詢及偵查中
    之指訴、告訴人丙○○於偵查及原審審判程序之證述、與證
    人林嘉謨於偵查中之證述情節相符，並有被告甲○○、告訴
    人丙○○、被害人鍾里診斷證明書各一紙、道路交通事故調
    查報告表（一）（二）、道路交通事故現場圖、及現場照片
    24 張、桃園縣政府警察局桃園分局處理相驗案件初步調查
    報告暨報驗書各1紙、桃園縣政府警察局舉發違反道路交通
    管理事件通知單2紙附卷足憑。且本件被告二人行車事故經
    送台灣省桃園縣區車輛行車事故鑑定委員會為肇事鑑定結果
    ，認被告甲○○駕駛上開營業小客車由閃光紅燈支線道駛出
    ，未讓幹線道先行，為肇事主因；被告乙○○無照駕駛自小
    客車，行經閃光黃燈交岔路口，未減速慢行，為肇事次因，
    有該委員會94年4月14日桃縣行字第0945200923號函附鑑定
    意見書各1件附卷足參；被告甲○○聲請再送覆議鑑定結果
    ，被告甲○○部分亦維持上開意見；被告乙○○部分，則修
    正文詞為：乙○○駕駛自小客車，行經閃光黃燈交岔路口，
    未減速接近注意安全小心通過，為肇事次因等語，亦有台灣
    省行車事故覆議鑑定委員會94年6月7日府覆議字第09401003
    26號函1件附卷足憑。又被害人鍾里經送署立桃園醫院急診
    後，因胸部挫傷、右肩胛骨骨折及有白血球及血壓偏低現象
    而住院治療，嗣因住院期間異物吸入或感染造成肺炎，出現
    發燒及神智不清現象，於93年7月31日轉送林口長庚醫院，
    延至同年8月1日，仍因惡性淋巴腫瘤、細菌感染合併敗血症
    、肺部出血合併呼吸衰竭，併發急性呼吸窘迫症候群造成呼
    吸衰竭不治死亡，係因本件交通事故車禍之共同原因所引起
    ，亦經台灣桃園地方法院檢察署檢察官督同檢驗員相驗屬實
    ，有桃園縣政府警察局桃園分局相驗案件初步調查報告暨報
    驗書、署立桃園醫院住院、轉診、出院病歷摘要資料、林口
    長庚醫院出具鍾里病歷資料、檢察官勘驗筆錄、驗斷書、相
    驗屍體證明書、解剖案件處理屍體補助費申請書兼收據各1
    件在卷可憑。足認被告二人之自白與事實相符，是被告乙○○就被告甲○○及告訴人丙○○之受傷、被害人鍾里之死亡
    ；以及被告甲○○就告訴人丙○○之受傷、被害人鍾里之死
    亡，均應負過失責任，且其等過失行為與甲○○及丙○○之
    受傷、被害人鍾里之死亡間，復有相當因果關係，
    本件事證明確，被告二人之犯行堪以認定。
二、
（一）按汽車駕駛人雖可信賴其他參與交通之對方亦能遵守交通
      規則，同時為必要之注意，謹慎採取適當之行動，而對於
      不可知之對方違規行為並無預防之義務，然因對於違規行
      為所導致之危險，若屬已可預見，且依法律、契約、習慣
      、法理及日常生活經驗等，在不超越社會相當性之範圍應
      有注意之義務者，自仍有以一定之行為避免結果發生之義
      務。因此，關於他人之違規事實已極明顯，同時有充足之
      時間可採取適當之措施以避免發生交通事故之結果時，即
      不得以信賴他方定能遵守交通規則、或他方與有過失為由
      ，以免除自己之責任（最高法院74年台上字第4219號判例
      、84年年台上字第5360號判決意旨參照）。本件被告乙○○、甲○○二人均有違反上開道路交通安全、號誌設置規
      則之規定，是渠等違規事實已極明顯，並有充足時間可採
      取適當措施以避免發生交通事故，自不得以信賴他方定能
      遵守交通規則、或他方亦與有過失為由，以免除自己之責
      任。
（二）次按刑法上所謂業務，係以事實上執行業務者為標準，即
      指個人基於其社會地位，以反覆執行同種類之行為為目的
      之社會活動而言；而所謂業務上之行為，指其事實上執行
      業務之行為而言，汽車駕駛人之駕駛工作，乃隨時可致他
      人身體生命於危險之行為，並係具有將該行為繼續、反覆
      行使之地位之人，因此應有經常注意俾免他人於危險之特
      別注意義務。故其駕駛該車本屬其社會活動之一，在社會
      上有其特殊之屬性（地位），其本於此項屬性（地位）而
      駕車，自屬基於社會生活上之地位而反覆執行事務，因之
      ，在此地位之駕車，不問其目的為何，均應認其係業務之
      範圍（最高法院29年上字第3364號、75年台上字第1685號
      判例意旨、68年度第5次刑事庭推總會決議參照）。本件
      被告甲○○為職業計程車司機，當時駕駛車牌號碼562－
      MU號營業小客車，其搭載乘客鍾怡婷、鍾里二人與被告乙○○發生碰撞，自屬執行業務，已據其於偵、審中供承甚
      明，是其為業務上過失行為；而被告乙○○肇事時僅駕駛
      自用小客車，尚非執行業務之人，為普通過失，雖其無照
      （行照、駕照）駕駛，惟此僅為量刑加重條件，仍非業務
      上過失可比，應予敘明。
（三）又雖被告甲○○為營業小客車之駕駛人，就本件事故之發
      生共同與有部分過失，且被告甲○○雖係被害人鍾里、鍾
      怡婷之使用人，惟此仍屬與被告乙○○、甲○○間民事損
      害賠償額如何據以抵減問題，未能據此排除被告乙○○、
      甲○○之刑事過失責任。
三、核被告乙○○所為，係犯刑法第284條第1項前段之過失傷害
    罪（被告甲○○、告訴人丙○○）、同法第276條第1項之過
    失致人於死罪（被害人鍾里）。核被告甲○○所為，係犯刑
    法第284條第2項前段之業務過失傷害罪（告訴人丙○○）、
    同法第276條第2項之業務上過失致人於死罪（被害人鍾里）
    。被告乙○○所犯上開過失傷害、過失致人於死二罪間，甲○○所犯上開業務過失傷害、業務上過失致人於死二罪間，
    均為一行為觸犯數罪名，為想像競合犯，依刑法第55條前段
    ，各應從一重之過失致人於死罪、業務上過失致人於死罪論
    處。被告乙○○係無照駕駛，因而致人受傷、死亡，依道路
    交通管理處罰條例第86條第1項規定，應予加重其刑二分之
    一。又被告乙○○在肇事後，向附近消防隊請求將傷者送醫
    ，並向桃園分局龍安派出所報案，於員警到場處理時主動坦
    承犯行，堪認在犯罪未被發覺前自首，而接受裁判，符合刑
    法第62條前段自首規定之要件，應依法減輕其刑；被告乙○○有刑之加重、減輕事由，依法應先加、後減之。
四、原審以被告二人罪證明確予以論罪科刑，固非無見。惟查：
    （一）告訴人丙○○於原審94年1月27日準備程序中所為之
    陳述，未經具結，依法無證據能力，業如前述，原判決以告
    訴人丙○○於原審該次準備程序中所為之陳述，係符合刑事
    訴訟法第159條第1項所稱屬傳聞法則之例外情形，應有證據
    能力云云，尚有未洽。（二）被告甲○○為職業計程車司機
    ，案發當時駕駛車牌號碼562－MU號營業小客車，搭載乘客
    鍾怡婷、鍾里二人與被告乙○○發生碰撞，自屬執行業務之
    行為，是其因業務上之過失行為致告訴人丙○○受傷、被害
    人鍾里死亡，核其所為應成立刑法第284條第2項前段之業務
    過失傷害罪（告訴人丙○○）、同法第276條第2項之業務上
    過失致人於死罪（被害人鍾里），惟原判決就告訴人丙○○
    受傷部分卻認定被告甲○○所為係犯刑法第284條第1項前段
    之過失傷害罪，不無違誤。檢察官上訴主張原審量刑過輕、
    被告二人上訴主張原審量刑過重，指摘原判決不當，雖均無
    理由，惟原判決既有可議，自應由本院將原判決予以撤銷改
    判，爰審酌被告乙○○、甲○○二人之過失程度，乙○○係
    普通過失，為肇事次因，過失程度較輕，犯罪後即送被害人
    赴醫急診；被告甲○○則係職業小客車司機，屬業務上過失
    ，且為肇事主因，過失程度較重；暨其二人犯罪之手段、犯
    罪時所受之刺激及其品行、生活狀況、智識程度、犯罪所生
    之損害、犯罪後之態度，且被害人鍾里本身事故前已有病症
    ，而被告二人業與被害人家屬達成和解等一切情狀，分別量
    處其二人如主文第2、3項所示之刑，並各諭知易科罰金之折
    算標準，以示懲儆。末查，本院姑念被告二人未曾受有期徒
    刑以上刑之宣告，有本院被告全國前案紀錄表在卷可稽，且
    其等業與被害人家屬達成民事和解，告訴代理人亦表示被害
    人家屬願意原諒被告（見本院94年10月17日準備程序筆錄、
    94年11月9日審判程序筆錄），其等犯罪所生之損害業已減
    輕，其等經此次偵、審暨科刑教訓後，爾後當知所警惕，信
    無再犯之虞，本院因認對其等宣告之刑以暫不執行為適當，
    爰併予諭知緩刑3年，用啟自新。
據上論斷，應依刑事訴訟法第369條第1項前段、第364條、第299
條第1項前段，刑法第284條第1項前段、第2項前段、第276條第1
項、第2項、第55條、第62條前段、第41條第1項前段、第74條第
1款，道路交通管理處罰條例第86條第1項，罰金罰鍰提高標準條
例第1條前段、第2條，判決如主文。
本案經檢察官沈明彥到庭執行職務。
中　　華　　民　　國　　94　　年　　11　　月　　23　　日
　　　　　　　　　刑事第十一庭審判長法　官　陳祐輔
　　　　　　　　　　　　　　　　　  法　官　江國華
　　　　　　　　　　　　　　　　　  法　官　楊炳禎
以上正本證明與原本無異。
被告甲○○部分如不服本判決，應於收受送達後10日內向本院提
出上訴書狀，其未敘述上訴之理由者並得於提起上訴後10日內向
本院補提理由書（均須按他造當事人之人數附繕本）。
被告乙○○部分不得上訴。
                                    書記官  廖素花
中　　華　　民　　國　　94　　年　　11　　月　　23　　日
附錄：本案論罪科刑法條全文
刑法第276 條：
因過失致人於死者，處二年以下有期徒刑、拘役或二千元以下罰
金。
從事業務之人，因業務上之過失犯前項之罪者，處五年以下有期
徒刑或拘役，得併科三千元以下罰金。
刑法第284條
因過失傷害人者，處六月以下有期徒刑、拘役或五百元以下罰金
，致重傷者，處一年以下有期徒刑、拘役或五百元以下罰金。
從事業務之人，因業務上之過失傷害人者，處一年以下有期徒刑
、拘役或一千元以下罰金，致重傷者，處三年以下有期徒刑、拘
役或二千元以下罰金。
道路交通管理處罰條例第86條第1項
汽車駕駛人，無駕駛執照駕車、酒醉駕車、吸食毒品或迷幻藥駕
車、行駛人行道或行經行人穿越道不依規定讓行人優先通行，因
而致人受傷或死亡，依法應負刑事責任者，加重其刑至二分之一
。
